臺灣臺南地方法院民事判決　　　　　　 94年度簡上字第103號
上　訴　人　甲○○
訴訟代理人　丁○○
被上訴人　　臺南市政府
法定代理人　乙○○
訴訟代理人　戊○○
　　　　　　丙○○
上列當事人間請求返還不當得利事件，上訴人對於民國94年5月
31日臺灣臺南地方法院臺南簡易庭94年度南簡字第428號第一審
簡易判決提起上訴，經本院於民國94年10月12日言詞辯論終結，
判決如下：
    主      文
上訴駁回。
第二審訴訟費用由上訴人負擔。
    事實及理由
壹、程序方面：
    按訴之變更或追加，非經他造同意，不得為之。但第255 條
    第1項第2款規定「請求之基礎事實同一」及同條第1項第4款
    規定「因情事變更而以他項聲明代最初之聲明」之情形，不
    在此限。此項規定為簡易訴訟程序之上訴程序所準用，民事
    訴訟法第436條之1第3項準用同法第446條第1項定有明文。
    經查，上訴人於起訴時其「應受判決事項之聲明」第一項係
    請求被上訴人應返還上訴人新臺幣（下同）10,254元，及自
    起訴狀繕本送達之翌日起至清償日止，按年息百分之五計算
    之利息。被上訴人並不得再依本院93年度執速字第38928號
    執行命令再向上訴人請求給付55,941元，及如上開執行命令
    附表所示之滯納金及利息。嗣經本院向第一商業銀行股份有
    限公司運河分公司（以下簡稱為「第一商業銀行運河分行」
    ）函查結果，被上訴人業經持本院民國93年12月10日南院慶
    93 執速字第38 928號執行命令，於扣除手續費後，分別於
    93年12月22日向該分行收取上訴人之存款債權10,072元；94
    年5 月19日向該分行收取上訴人之存款債權76,328元，合計
    被上訴人所受領之金額已變更為86,400元。上開強制執行事
    件，被上訴人執行名義所記載對於上訴人之債權已全部強制
    執行完畢。上訴人於本院審理中當庭以言詞變更上開起訴聲
    明第一項為：被上訴人應給付上訴人86,400元，及自94 年5
    月20日起至清償日，按年息百分之五計算之利息（見本院94
    年10月12日言詞辯論筆錄）。查上訴人變更起訴之聲明，雖
    未得被上訴人之同意，惟核其所為訴之變更，前後請求之基
    礎事實同一，且係因情事變更即被上訴人再於94年5月19日
    持上開執行命令向該分行收取上訴人之存款債權76,328 元
    ，增加受領金額，以及被上訴人之債權已全數受償執行完畢
    所致，參諸上開規定，自為法之所許，合先敘明。
貳、實體方面：
一、上訴人方面：
（一）聲明：求為判決：１、原判決廢棄。２、被上訴人應給付
      上訴人86,400元，及自94年5月20日起至清償日止，按年
      息百分之五計算之利息。
（二）陳述：除與原審判決記載相同者予以引用外，補充陳述如
      下：
  １、被上訴人於93年11月17日依本院87年度促字第15705號確
      定支付命令為執行名義，對上訴人聲請強制執行。本院93
      年度執字第38928號執行命令之執行金額為65,567元、程
      序費用103元、執行費用525元，合計為66,195元，當時已
      向上訴人存款銀行即第一商業銀行運河分行，收取上訴人
      存款10, 072元，94年5月19日被上訴人又再依上開執行命
      令向該分行，收取上訴人之存款76,328元。被上訴人之債
      權額為66,195元，卻二次依執行命令收取上訴人存款86,4
      00元，被上訴人顯受有不當得利，原審並未詳查。
  ２、上訴人於94年3月22日起訴時，訴之聲明中已聲明被上訴
      人不得再依本院93年度執字第38928號執行命令向上訴人
      請求給付55,941元，其理由已於起訴書狀內主張被上訴人
      之執行名義請求權已罹於5年消滅時效。上訴人已行使消
      滅時效抗辯權，則被上訴人於本件起訴前所收取之款項10
      ,072 元，應構成民法第179條規定之不當得利。另被上訴
      人於上訴人起訴後，再於94年5月19日以其已時效消滅之
      請求權，繼續執行收取上訴人之存款76,508元，亦屬無法
      律上之原因而受有利益，致上訴人受有損害，應構成不當
      得利，原審判決就此部分未論及，亦屬違法。
二、被上訴人方面：
（一）聲明：求為判決駁回上訴。
（二）陳述：除與原審判決記載相同者予以引用外，補充陳述如
      下：
  １、被上訴人係依據本院87年度促字第15705號確定支付命令
      為執行名義，聲請強制執行，應執行金額為65,567元、滯
      納金、利息，及賠償程序與執行費用，共計86,762元，本
      件執行名義之支付命令尚有效存在，則上訴人受領執行款
      項即有法律上之原因，無不當得利可言。
  ２、被上訴人持有上開本院87年度促字第15705號確定支付命
      令，雖時效已滿五年，惟消滅時效完成，僅債務人取得拒
      絕履行之抗辯權，得執以拒絕給付而已，其原有之法律關
      係並不因而消滅，即時效完成後，債務人雖得拒絕給付，
      惟債權人苟受領給付，並非無法律上原因，不成立不當得
      利。
  ３、況上訴人自被上訴人對其請求強制執行後，迄本院核發扣
      押命令及收取命令，並將扣押命令及收取命令送達於債權
      人、債務人時，上訴人均尚未提出消滅時效抗辯，被上訴
      人依本院所核發之收取命令自第三人處收取上訴人之存款
      ，自非無法律上之原因，原審判決並無不當，上訴人之上
      訴應無理由。
三、兩造不爭執之事實：
（一）被上訴人前以上訴人積欠租金65,567元，及如附表所示滯
      納金、利息，聲請本院核發87年度促字第15705號支付命
      令確定後，於93年7月15日聲請本院93年度執字第23752號
      給付租金強制執行事件，請求核發債權憑證，經本院准予
      核發債權憑證後，又於93年10月27日聲請本院93年度執字
      第32794號給付租金強制執行事件，請求換發債權憑證，
      經本院准予換發債權憑證等情，有本院依職權所調閱93年
      度執字第23 752號、93年度執字第32794號強制執行卷宗
      可稽。
（二）被上訴人於93年11月8日持本院93年10月27日南院慶93 執
      良字第32794號債權憑證，聲請本院93年度執字第38928號
      給付租金強制執行事件，請求對於上訴人就第一商業銀行
      運河分行之存款債權執行。經本院民事執行處核發93年11
      月10日南院慶93執速字第38928號執行命令，扣押上訴人
      在第一商業銀行運河分行之存款債權，經該銀行陳報扣押
      上訴人活期儲蓄存款10,254元及定期儲蓄存款200,000元
      ，有上訴人於原審所提出上開扣押存款債權之執行命令可
      憑，並有本院依職權調閱93年度執字第38928號強制執行
      卷宗可稽。
（三）本院93年度執字第38928號給付租金強制執行事件進行中
      ，被上訴人於93年12月3日提出聲請書狀，載明計算至93
      年11月15日為止，上訴人積欠被上訴人之租金65,567元，
      利息18,693元，滯納金1,874元，程序費用新台幣103元，
      執行費用525元，合計86,762元，請求本院民事執行處核
      發收取命令。經本院民事執行處核發93年12月10日南院慶
      93執速字第38928號執行命令，准許被上訴人收取上訴人
      在第一商業銀行運河分行之存款債權86,762元及利息，第
      一商業銀行運河分行於93年12月15日收受收取命令，上訴
      人於93年12月15日收受收取命令，有上開本院93年度執字
      第38928號強制執行卷宗可考。
（四）上訴人曾於93年12月29日提起本院臺南簡易庭94年度南簡
      字第241號債務人異議之訴，主張被上訴人之租金請求權
      已經罹於消滅時效，請求撤銷本院93年度執字第38928號
      強制執行程序，惟已於上開訴訟事件94年3月28日言詞辯
      論期日，當庭以言詞撤回起訴而終結，有本院依職權所調
      閱臺南簡易庭94年度南簡字第241號債務人異議之訴卷宗
      可憑。
（五）被上訴人業經持本院93年12月10日南院慶93執速字第3892
      8號收取債權之執行命令，於扣除手續費後，分別於93年
      12月22日向第一商業銀行運河分行收取上訴人之存款債權
      10,072元；94年5月19日向該分行收取上訴人之存款債權
      76,328元，合計被上訴人收取受領上訴人之存款86,400
      元，業經本院向第一商業銀行運河分行函查屬實，有第一
      商業銀行94年9月15日（94）一運河字第132號函附於本院
      卷可稽。
四、得心證之理由：
    上訴人主張其分別於本院93年度執字第38928號給付租金強
    制執行事件進行中、臺南簡易庭94年度南簡字第241號債務
    人異議之訴起訴時，及本件訴訟起訴時，主張被上訴人之執
    行名義所載對於上訴人之租金債權業經罹於消滅時效，則被
    上訴人持本院93年12月10日南院慶93執速字第38928號收取
    債權之執行命令，分別二次向第一商業銀行運河分行收取上
    訴人之存款債權10,072元、76,328元，合計收取受領上訴人
    之存款86,400元，應構成民法第179條之不當得利；又所收
    取之金額亦與其執行名義所記載之債權金額66,195元不符，
    其差額部分亦應構成不當得利云云，惟為被上訴人所否認，
    並以前揭情詞置辯。本件兩造之爭點在於：（一）被上訴人
    收取上訴人對於第一商業銀行運河分行之存款債權86,400元
    ，有無超出其執行名義之債權金額？（二）上訴人所提出之
    消滅時效抗辯，是否可使本院民事執行處93年12月10日南院
    慶93執速字第38928 號執行命令失其效力？（三）被上訴人
    收取受領上訴人之存款債權86,400元，是否構成民法第179
    條之不當得利而應返還上訴人？本院分述得心證之理由如下
    ：
（一）查被上訴人於93年11月8日持本院93年10月27日南院慶93
      執良字第32794號債權憑證，聲請本院93年度執字第38928
      號給付租金強制執行事件，請求對於上訴人就第一商業銀
      行運河分行之存款債權執行，其執行名義所記載被上訴人
      對於上訴人之債權金額為：債務人應給付債權人65,567元
      ，及如附表所示之滯納金及利息，並賠償程序費用103元
      ；執行費用525元，此有上開債權憑證附於本院93年度執
      字第38928號聲請給付租金強制執行卷宗可憑。次查，上
      開本院93年度執字第38928號強制執行事件進行中，被上
      訴人於93年12月3日提出聲請書狀，載明計算至93年11 月
      15日為止，上訴人積欠被上訴人之租金65,567元，利息
      18,693元，滯納金1,874元，程序費用新台幣103元，執行
      費用525元，合計86,762元，請求本院民事執行處核發收
      取命令等語，有該聲請書狀附於本院93年度執字第38928
      號強制執行卷宗可稽，上訴人對被上訴人93年12月3日聲
      請書狀內所計算之債權金額均不爭執（見本院94年8月11
      日準備程序筆錄），足認計算至93年11月15日為止，被上
      訴人之債權金額為86,762元，則被上訴人收取上訴人對於
      第一商業銀行運河分行之存款債權86,400元，並無超出其
      執行名義之債權金額。上訴人主張被上訴人之債權金額為
      伊所積欠租金65,567元、程序費用103元、執行費用525
      元，合計為66,195元，顯未將如附表所示滯納金及利息計
      入，自屬有誤。因之，上訴人主張被上訴人向第一商業銀
      行運河分行收取上訴人之存款債權86,400元，超出其執行
      名義之債權金額，差額部分應構成不當得利云云，即無可
      採。
（二）按強制執行程序開始後，除法律另有規定外，不停止執行
      。有回復原狀之聲請，或提起再審或異議之訴，或對於和
      解為繼續審判之請求，或提起宣告調解無效之訴、撤銷調
      解之訴，或對於許可強制執行之裁定提起抗告時，法院因
      必要情形或依聲請定相當並確實之擔保，得為停止強制執
      行之裁定，強制執行法第18條定有明文。而強制執行程序
      開始後，除法律另有規定外，不停止執行，乃在使債權人
      之債權早日實現，以保障人民之權利。從而除有回復原狀
      之聲請，或提起再審或異議之訴，或對於和解為繼續審判
      之請求，或提起宣告調解無效之訴、撤銷調解之訴，或對
      於許可強制執行之裁定提起抗告時，法院因必要情形或依
      聲請定相當並確實之擔保，得為停止強制執行之裁定外，
      已開始之強制執行程序，不得停止，此觀強制執行法第18
      條規定自明（參照最高法院88年度臺抗字第573號判決）
      。次按利息、紅利、租金、贍養費、退職金及其他一年或
      不及一年之定期給付債權，其各期給付請求權，因五年間
      不行使而消滅。時效中斷者，自中斷之事由終止時，重行
      起算。因起訴而中斷之時效，自受確定判決，或因其他方
      法訴訟終結時，重行起算。經確定判決或其他與確定判決
      有同一效力之執行名義所確定之請求權，其原有消滅時效
      期間不滿五年者，因中斷而重行起算之時效期間為五年，
      民法第126條、第137條分別定有明文。經查，本件被上訴
      人對於上訴人之債權為租金債權，參諸上開說明，其債權
      之消滅時效期間為五年，而被上訴人所持有對於上訴人之
      確定支付命令即本院87年度促字第15705號支付命令，至
      被上訴人持該確定支付命令於93年7月15日聲請本院93 年
      度執字第23752號給付租金強制執行事件時，五年消滅時
      效固應認為業已完成。惟查：
  １、上訴人雖曾於本院93年度執字第38928號給付租金強制執
      行事件進行中，於94年1月3日提出「聲請停止強制執行書
      狀」，主張被上訴人之租金請求權已罹於消滅時效，已依
      法提起債務人異議之訴，請求本院民事執行處准為免提供
      擔保為停止強制執行之裁定，有上開聲請書狀附於本院93
      年度執字第38928號執行卷宗可考，並提出本院臺南簡易
      庭94年度南簡字第241號債務人異議之訴起訴書狀為憑。
      ，然上訴人向本院民事執行處所為免提供擔保為停止強制
      執行裁定之聲請，有違前開強制執行法第18條規定，於法
      無據，並經本院民事執行處以94年1月31日南院慶93執速
      字第38928號函告上訴人在案，惟上訴人並未依強制執行
      法第18條第2項規定，以提起債務人異議之訴為由，向本
      院民事庭聲請准予提供擔保停止強制執行裁定，參諸上開
      強制執行法第18條第1項規定，本院93年度執字第38928號
      強制執行事件之執行程序自不得停止。因之，本院民事執
      行處93年12月10日南院慶93執速字第38928號收取債權之
      執行命令既依法繼續執行中，則被上訴人持該收取命令收
      取上訴人之存款債權，即於法有據。再者，上訴人於強制
      執行程序進行中提出消滅時效抗辯，其抗辯能否成立？可
      否妨礙債權人之請求？已涉及實體權利之爭執，非執行法
      院所得審究，應由上訴人所提起之債務人異議之訴訴訟事
      件加以論斷，自不發生可使本院上開收取命令因而自動失
      效之問題。上訴人主張其已提出消滅時效抗辯，本院93年
      12月10日南院慶93執速字第38928號收取債權之執行命令
      應停止執行或已經自動失效云云，顯屬無據，自無可採。
  ２、至於上訴人於93年12月29日所提起本院臺南簡易庭94年度
      南簡字第241號債務人異議之訴，其起訴書狀雖亦主張被
      上訴人之租金請求權已經罹於消滅時效，請求撤銷本院93
      年度執字第38928號強制執行程序，惟上訴人旋於上開訴
      訟事件94年3月28日言詞辯論期日，當庭以言詞撤回起訴
      而終結，此為兩造所不爭執，且有本院臺南簡易庭94年度
      南簡字第241號民事卷宗可稽。按訴經撤回者，視同未起
      訴，民事訴訟法第263條第1項前段定有明文。查上訴人於
      提起債務人異議之訴後，既未依強制執行法第18條第2項
      規定，向本院民事庭聲請准予提供擔保停止強制執行裁定
      ，且又撤回起訴，則其所提出之消滅時效抗辯及請求撤銷
      強制執行程序，均未經實體判決，亦無停止強制執行裁定
      ，揆諸上開強制執行法第18條第1項規定，本院民事執行
      處93年12月10日南院慶93執速字第3892 8號收取債權之執
      行命令仍有效依法繼續執行中，上訴人主張其於上開債務
      人異議之訴起訴時已提出消滅時效抗辯，本院民事執行處
      上開收取命令應停止執行或已經自動失效云云，亦無可採
      。
  ３、至於上訴人於提起本件返還不當得利之訴時，於起訴書狀
      內雖亦提出消滅時效抗辯，惟返還不當得利訴訟非屬強制
      執行法第18條第2項所定之回復原狀之聲請，或提起再審
      或異議之訴，或對於和解為繼續審判之請求，或提起宣告
      調解無效之訴、撤銷調解之訴，或對於許可強制執行之裁
      定提起抗告，無從據此聲請本院為停止強制執行裁定，本
      院民事執行處上開收取命令仍有效依法繼續執行中，上訴
      人主張其於本件返還不當得利之訴起訴時已提出消滅時效
      抗辯，本院民事執行處上開收取命令應停止執行或已經自
      動失效云云，洵無可取。本院民事執行處93年12月10日南
      院慶93執速字第3892 8號收取債權之執行命令既仍有效依
      法繼續執行中，則被上訴人持本院上開收取債權之執行命
      令，分別二次向第一商業銀行運河分行收取上訴人之存款
      債權10,072元、76,328元，合計收取受領上訴人之存款
      86,400元，即屬有據。
（三）再按消滅時效完成，僅債務人取得拒絕履行之抗辯權，得
      執以拒絕給付而已，其原有之法律關係並不因而消滅。在
      土地買賣之情形，倘出賣人已交付土地與買受人，雖買受
      人之所有權移轉登記請求權之消滅時效已完成，惟其占有
      土地既係出賣人本於買賣之法律關係所交付，即具有正當
      權源，原出賣人自不得認係無權占有而請求返還（參照最
      高法院85年臺上字第389號判例）。次按無法律上之原因
      而受利益，致他人受損害者，應返還其利益。雖有法律上
      之原因，而其後已不存在者，亦同，民法第179條定有明
      文。因之，不當得利，須以無法律上之原因而受利益，致
      他人受損害為其成立要件（參照最高法院47年臺上字第
      303號判例要旨）。經查，本件被上訴人對於上訴人之租
      金債權，至被上訴人所持有對於上訴人之確定支付命令即
      本院87年度促字第15705號支付命令，於93年7月15日聲請
      本院93年度執字第23752號給付租金強制執行事件時，五
      年消滅時效雖已完成，上訴人亦提出消滅時效抗辯，惟既
      未依強制執行法第18條第2項規定，向本院民事庭聲請准
      予提供擔保停止強制執行裁定，且所提起債務人異議之訴
      又撤回起訴，本院民事執行處上開收取命令仍有效依法繼
      續執行中。則被上訴人依本院前開收取命令自第一商業銀
      行運河分行受領上訴人之存款，雖在其對上訴人之租金債
      權之消滅時效完成後，惟參諸前開判例要旨及說明，自非
      無法律上之原因，不構成民法第179條不當得利之要件。
五、綜上所述，本件上訴人主張為不足採，被上訴人抗辯尚屬可
    信。從而，上訴人依不當得利之法律關係，請求被上訴人返
    還上訴人86,400元，及自94年5月20日起至清償日止，按年
    息百分之五計算之利息，為無理由，不應准許。原審據此為
    上訴人敗訴之判決，並無不合。上訴意旨仍執前詞指摘原判
    決不當，求予廢棄改判，為無理由，應駁回其上訴。
六、據上論結，本件上訴為無理由，依民事訴訟法第436條之1第
    3項、第449條第1項、第78條，判決如主文。
中　　華　　民　　國　　94　　年　　10　　月　　26　　日
                  民事第四庭    審判長法　官　高榮宏
                                      法　官　許蕙蘭
                                      法　官　鄭彩鳳
以上正本證明與原本無異。
不得上訴。
中　　華　　民　　國　　94　　年　　10　　月　　26　　日
                                      書記官　凌昇裕
